臺灣高等法院臺中分院民事判決　　　　 93年度家上字第142號
上　訴　人　甲　○（即戊○○之承受訴訟人）
　　　　　　己○○（即戊○○之承受訴訟人）
　　　　　　庚○○（即戊○○之承受訴訟人）
前列三人
訴訟代理人　吳瑞堯律師
複　代理人　乙○○
　　　　　　丙○○
前列三人
訴訟代理人　許蕙寶律師
被　上訴人　丁○○
法定代理人　辛　○
上列當事人間確認親子關係不存在事件，上訴人對於中華民國93
年8月26日臺灣南投地方法院92年度親字第25號第一審判決提起
上訴，本院於民國94年10月25言詞辯論終結，判決如下：
    主  文
原判決廢棄。
確認被上訴人與曾仁傳間之親子關係不存在。
第一、二審訴訟費用由被上訴人負擔。
    事實及理由
壹、程序方面：按當事人死亡者，訴訟程序在有繼承人承受其訴
    訟以前當然停止，民事訴訟法第168條定有明文。經查，本
    件第一審原告戊○○於民國93年8月31日收受原審判決後，
    於93年9月1日死亡之事實，有送達證書、戶籍資料一份（見
    本院卷第22頁）在卷可稽，依上開法條規定，在有繼承人承
    受其訴訟以前，本件訴訟程序當然停止。再查，戊○○之繼
    承人有妻甲○、子庚○○、女己○○、孫女丁○○（原繼承
    人即丁○○之父曾士傳於戊○○死亡前之92年7月4日死亡，
    由丁○○代位繼承）等人，有繼承系統表、戶籍謄本等件在
    本院卷為證，且為兩造所不爭，茲因丁○○為本件訴訟之對
    造，自不宜由其承受訴訟，是其餘繼承人甲○、庚○○、己
    ○○於93年12月8日具狀向本院聲明承受及表示提起上訴，
    核無不合，先予明。
貳、實體方面：
一、上訴人主張：
(一)、被繼承人戊○○之子曾仁傳於86年7月5日與越南國人即被上
    訴人丁○○之母辛○（現已取得本國國籍）結婚，而被上訴
    人於90年4月4日出生，推定為曾仁傳與辛○之婚生子女，惟
    曾仁傳之血型為Ａ型，辛○之血型為Ａ型，丁○○之血型卻
    為ＡＢ型，丁○○之生父應另有其人，而非為曾仁傳之子女
    ，曾仁傳業於92年7月4日死亡，曾仁傳死亡時之勞保給付發
    放對象為配偶或其繼承人，該繼承關係是否存在，將影響其
    他繼承人及戊○○之權益，且該親屬關係存在，亦將影響戊
    ○○百日後財產之繼承權歸屬爭議，戊○○實有提起確認親
    屬關係不存在之必要，爰求為判決確認戊○○之子曾仁傳與
    被上訴人間之親子關係不存在等語。並上訴聲明：(1)原判決
    廢棄。(2)上廢棄部分，請求確認曾仁傳與被上訴人之親子關
    係不存在。
(二)、在本院補充陳述：
　(1)系爭親子關係之有無，攸關上訴人及被上訴人等至鉅，確有
　  確認之利益：按確認利益者，乃即受確認判決之法律上利
    益而言，亦即「該法律關係或法律關係基礎事實存否或文書
    之真偽在當事人間不明確，因其不明確，致原告之權利或其
    他法律上之地位有不安之危險，此項不安之危險，得依確認
    判決之既判力可以除去者而言。．．其所確認之法律關係，
    不以原被告之間法律關係為限，他造當事人與第三人間之法
  　律關係，如因而致原告私法上地位有受侵害之危險者，亦有
    保護之必要。」（最高法院42年台上字第103號判例亦同斯
    旨）。次按「親子關係存否，不僅涉及相關當事人身分關係
    之確定，同時對於例如親權、扶養、法定代理甚至繼承等法
    律關係之成立或存在與否，皆產生重要之關連。」。末按「
    又因虛偽之出生登記，為更正戶籍上之記載，依戶籍法第24
    條、第27條及．．向戶政機關申請更正登記時，須憑法院判
    決書、裁定書或認證書及檢察官處分書等始得辦理，是伊提
    起本件訴訟，應認有確認利益（本院91年度家上
　  字第97號判決）。(2)職此之故，本件訴訟被上訴人與曾仁傳
    間親子關係之有無，存否不明確，對於戊○○而言，既因其
    繼承權〈地位〉等之法律關係有受侵害之危險，復而，此法
    律關係不明確之狀態，得以司法審認判決之既判力予以除去
    ，並及戶籍法上之記載與登記。從而，本件訴訟之確認利益
    ，應予肯認。
  (2)系爭親子關係確屬不存在，且涉及公益：實體法上─真實
    血統主義：按民法親屬法上之真實血統主義，乃指客觀上須
　　有真實血統之連絡，不惟人倫之基礎，亦為家庭之開端，而
　  係社會之最小構成單位。是如反於真實之認領，得予以否認
    之，亦在說明真實血統主義之價值與思維。再者，就子女之
    立場以言，「子女獲知其血統來源，確定其真實父子身分關
    係，攸關子女之人格權，應受憲法保障。」，大法官會議釋
    字第587號解釋著有明文，併以子女人格權之面向，來揭櫫
    真實血統之理念。 訴訟法上─公益性濃厚：次按「關於
　　認諾及訴訟上自認或不爭執事實之效力之規定，於第500條
    及第592條之訴，不適用之。」、「第589條及592條之訴，
    法院得斟酌當事人所未提出之事實。」，民事訴訟法第594
    條及第595條第1項訂有明文。是為辯論主義之限制，其立法
　  意旨，乃在人事訴訟程序攸關公益，其事實面不應無條件之
    任由當事人而為主張，亦即肯認真實之重要性。觀諸本件訴
  　訟，雖非上開法文所指類型之訴訟，惟本於同一理由，亦應
    有其類推之適用，亦即系爭親子關係之存否，其事實須本於
    真實為之，以臻其公益性之要求。經查本件訴訟，系爭親
    子關係之無有，業經：1鑑定機關之鑑定報告：亦即行政院
　　國軍退除役官兵輔導委員會臺中榮民總醫院以94年9月22日
  　中榮醫企字字第0940008399號函檢送94年9月19日案號IＺ000
    000000A號血親鑑定報告，其鑑定結果略以「無法證明甲○
    與丁○○的祖孫關係，亦無法證明丁○○與曾仁傳之間有無
    親屬關係。」、「無法證明丁○○與甲○之祖孫關係」、「
    累計親子關係指數〈Cumulated Paternity Index〉為0.023
    85」，復觀諸「六、血親關係與非血親關係之參考指數，CS
    I值0.01-0.1，血親關係：無。」由是可知，以目前醫學界
    識別血緣關係之有無之DNA鑑定方法〈按係以去氧核醣核酸
    DNA之短縱重覆序列STR分析比對其血緣關係，其準確率達
    99.99%以上水準。此乃科學上之說法，蓋沒有什麼事係百分
    之百的。亦即，除非檢驗的程序上有誤，檢驗的結果幾乎是
    不可能失誤〉，其鑑定之結果，已認系爭親子關係為─「無
    」。2醫院之血型報告及論理法則上：再查，佑民綜合醫院
    90年4月4日護理計劃紀錄單上載「0000-0000：血型與父母
    不合。1已告知MaMa。2給MaMa填血型不合切結書。」、94
    年4月7日辛○之切結書及佑民醫院93年7月8日診斷證明書「
    此病人〈按被上訴人即丁○○〉的血型為AB+」。復查，在
    醫學上，生父、母之血型均為A型，或分別為O、A型，係不
    可能生有AB型之子女。是以，就血型之識別而言，亦證其系
    爭親子關係之無有。3被上訴人生母之自認：第查「丁○○
    不是曾仁傳的，我也不否認，沒有必要作DNA鑑定。」（見
    本院94年1月13日準備程序筆錄第3頁第10行），為被上訴人
    之生母所自認。雖人事訴訟程序不採辯論主義，不予肯認自
    認之效力，以憑追求真實與公益性之考量。惟究非不得以之
    為補強，以玆認定事實─系爭親子關係之不存在。
  (3)末以，親子關係之不存在，為一憾事無人願意發生，誠感難
　　過與無奈，而事件之發生，兩造間雖生有爭執與不愉快，惟
　　本於衡平原則，上訴人對之生母之照顧亦有所感。再者，上
  　訴人家族因本事件，釐已失去親人：曾仁傳及戊○○，悲痛
    莫名，本一美滿之家族，形同破毀，現家中容有年邁之甲○
    ，經濟重擔全落在庚○○身上，僅憑恃一己之力，陷於困頓
    慘霧可想而知，上訴人不擅言詞與表達，然其遭遇與心境，
    概如上述。
二、被上訴人則以：曾仁傳在未與被上訴人之母辛○結婚前已吸
    毒約7、8年，結婚後辛○屢為勸阻，仍無法戒除，因曾仁傳
    之母即甲○一直責怪辛○生不出小孩，但辛○去醫院檢查結
    果很正常，曾仁傳則不願意去醫院做檢查，並建議辛○藉由
    與其朋友做愛生子，辛○只好聽從曾仁傳之建議，與其朋友
    做愛，那段期間也有與曾仁傳做愛，後來懷孕了，所以不能
    確定被上訴人是何人的小孩，但曾仁傳知道辛○懷孕時很高
    興，被上訴人出生後也是由曾仁傳去辦理出生登記，並共同
    生活照顧被上訴人二年多，直到其死亡，曾仁傳一直承認被
    上訴人是他的小孩，生前並未提起任何訴訟否認，本件訴訟
    無理由等語，資為抗辯。並答辯聲明：駁回上訴。
三、經查：
(一)、兩造對於曾仁傳係曾木全之子，於86年7月5日與越南人辛○
    結婚，被上訴人丁○○於90年4月4日出生，係辛○與他人所
    生，而非由曾仁傳受孕所生，曾仁傳已於92年7月4日死亡，
    生前未提起否認子女之訴，丁○○因而推定為曾仁傳與辛○
    之婚生子女，經本院囑託行政院國軍退除役官兵輔導委員會
    臺中榮民總醫院（下稱臺中榮總）鑑定結果，認「無法證明
    甲○與丁○○的祖孫關係，亦無法證明丁○○與曾仁傳之間
    有無親屬關係。」等情，為兩造所不爭，並有戶籍謄本、臺
    中榮總94年9月22日中榮醫企字第0940008399號函及所附「
    血親鑑定報告」一份在卷可稽，上訴人主張曾仁傳與丁○○
    間並無血緣關係，堪信為真。至上訴人主張曾仁傳與丁○○
    間並無親子關係存在，惟因法律規定推定為婚生子女，若不
    能確認丁○○與曾仁傳並無親子關係存在，將影響上訴人對
    曾仁傳之繼承權，及曾木全死亡後被上訴人對其遺產有無繼
    承權，上訴人自得提起本件確認訴訟等語，則為被上訴人否
    認，辯稱因曾仁傳自知不孕，乃要辛○與其朋友發生性關係
    受孕，曾仁傳生前即已知悉丁○○並非係其親生女，亦未否
    認，上訴人不得提起本件訴訟等語，是本件爭點在於上訴人
    得否提起本件確認訴訟？經查：
(二)、按「妻之受胎，係在婚姻關係存續中者，推定其所生子女為
    婚生子女。前項推定，如夫妻之一方能證明妻非自夫受胎者
　　，得提起否認之訴。但應於知悉子女出生之日起，一年內為
　  之。」，民法第1063條固有明文。惟此種推定僅屬法律上之
    一種「擬制」，非不得以反證推翻之，即使提起否認子女之
    訴之除斥期間已過，若有確切證據得證明子女非上開法條推
    定之父所生之子女（如血緣鑑定報告），仍應得提起確認子
    女關係不存在之訴（臺灣高等法院暨所屬法院九十二年法律
    座談會民事類提案第十四號決議、最高法院62年度第3次民
    事庭庭推總會議決議(八)參照）。再「親子身分關係之是否存
    在，對於第三人之權利義務有所影響時，自應准許第三人提
    起確認親子關係是否存在之訴，以除去其私法上地位不安之
    狀態，不因該子女之父母是否死亡而受影響」（最高法院86
    年度台上字第2236號判決意旨參照）。次按「提起確認訴訟
    ，依民事訴訟法第247條，以有即受確認判決之法律上利益
    為要件，而所謂即受確認判決之法律上利益，係指因法律關
    係之存否不明確，致原告私法上之地位有受侵害之危險，而
    此項危險得以對於被告之確認判決除去之者而言，故確認法
    律關係成立或不成立之訴，苟具備前開要件，即得謂有即受
    確認判決之法律上利益，縱其所求確認者為他人間之法律關
    係，亦非不得提起。」（最高法院42年台上字第103號判例
    參照）。按親屬關係雖因死亡而使身分法上之關係消滅，但
    僅限於死亡者與生存者間之關係消滅，死亡者以外之親屬互
    相間之關係並非當為消滅，本件曾木全之子曾仁傳雖已死亡
    ，但因曾木全與被上訴人間之親屬關係即並未隨曾仁傳之死
    亡而消滅，且依民法第1138條：「遺產繼承人，除配偶外，
    依左列順序定之：一、直系血親卑親屬。二、父母。三、兄
    弟姊妹。四、祖父母。」規定，如丁○○對曾仁傳無繼承權
    ，則曾仁傳之父母即曾木全、甲○即為曾仁傳之繼承人，另
    若被上訴人推定為婚生子女，則被上訴人亦因曾仁傳已死亡
    而對曾木全之遺產有代位繼承權存在，是被上訴人與曾仁傳
    間有無親子關係存在，將影響曾木全對曾仁傳之繼承權之取
    得、及被上訴人對曾木全之遺產有無繼承權存在，曾木全對
    此私法上地位之危疑不安，應得請求確認判決除去之。本件
    被上訴人之母即辛○雖一再表示係經過曾仁傳同意與其友人
    生下被上訴人，曾仁傳既未否認被上訴人為其子女，上訴人
    不得再提起本訴否認之等語。惟查，辛○在佑民醫院產下被
    上訴人時，因被上訴人之血型與父母不合，在上開醫院交付
    之切結書上簽名按指印，該切結書載明：「辛○之女因血型
    與父母不合母親已知寶寶血型是AB型不願意再進一步檢驗父
    母血型，．．不願意讓父親及其他家屬知道，若往後有任何
    問題，請母親自行負責，特立此切結書，以茲證明，以下空
    白　　　母親姓名：辛○簽章　　中華民國90年4月7日」，
　　有切結書影本一份在原審卷可稽（見原審卷第7頁），如辛
  　○是經過曾仁傳同意與他人產下被上訴人，或曾仁傳生前已
    知被上訴人非由其受胎所生，辛○自無隱瞞曾仁傳而簽下該
    切結書表示不願意讓父親即曾仁傳或其他家屬知道之必要，
    是辛○陳述與他人生下被上訴人係經曾仁傳同意，核與上開
    切結書記載內容不同，被上訴人既未另舉他證證明，自無可
    採。本院審核上情，認不能排除曾仁傳生前未提起否認子女
    之訴係因不知上情之故，被上訴人與曾仁傳間既無血緣關係
    存在，於曾仁傳死亡後，被上訴人與曾仁傳其他家屬間是否
    有親屬關係已對曾木全造成困擾，如強依上開法條規定推定
    被上訴人係曾仁傳之婚生子女，並不准許提起本件確認訴訟
    ，恐嗣後兩造間因繼承或扶養等糾紛亦將造成被上訴人成長
    環境及人格之不健全，並影響被上訴人與其真正生父間之親
    子關係，爰衡量本件兩造均不否認被上訴人並非曾仁傳之女
    ，此時若再固執於婚生推定否認之訴之嚴格限制即無意義，
    不僅強使曾仁傳之其他親屬仍需負擔被上訴人扶養之義務，
    被上訴人亦將因財產糾紛與曾仁傳其他親屬間難維持正當感
    情，並致被上訴人真實之生父難竟對其扶養之責，難謂有利
    於子女即被上訴人，尤其於曾仁傳已死亡，其妻辛○及被上
    訴人目前均未與上訴人及其他親屬同住，對於維持曾仁傳與
    其親屬及家庭和平並無助益，僅能迫使無真實血緣關係之父
    女間繼續維持推定之父女關係而已，故應允許曾木全提起本
    件訴訟，以達上開規定自始所欲規範之目的，即應認本件確
    認之訴不受民法第1063條除斥期間之限制，而認為得由利害
    關係人提起確認親子關係不存在之訴訟。
四、綜上所述，被上訴人與曾仁傳間親子關係不存在一節，已如
    前述，從而，上訴人訴請確認被上訴人與曾仁傳間親子關係
    不存在，為有理由，應予准許。原審未查，遽為上訴人敗訴
    判決，尚有未洽。上訴人指摘原判決不當，求予廢棄改判，
    為有理由，應由本院予以廢棄改判如主文第二項所示。
五、本件事證已明，兩造其餘之攻擊、防禦方法，經核與本判決
    之結果不生影響，爰不一一論述。
據上論結：本件上訴為有理由，依民事訴訟法第450條、第78條
，判決如主文。
中　　華　　民　　國　　94　　年　　11　　月　　8　　日
                      民事第七庭審判長法　官  邱森樟
                                      法　官  盧江陽
                                      法　官  陳賢慧
以上正本係照原本作成。
如對本判決上訴，須於收受判決送達後二十日內向本院提出上訴
書狀，其未表明上訴理由者，應於提出上訴後二十日內向本院提
出上訴理由書 (須按他造人數附具繕本)。
上訴時應提出委任律師為訴訟代理人之委任狀。具有民事訴訟法
第四百六十六條之一第一項但書或第二項之情形為訴訟代理人者
，另應附具律師及格證書及釋明委任人與受任人有該條項所定關
係之釋明文書影本。
                                      書記官  金珍華
中　　華　　民　　國　　94　　年　　11　　月　　9 　　日
                                                      Ｈ
